【裁判字號】    98,台上,132
【裁判日期】    980109
【裁判案由】    傷害致人於死
【裁判全文】
最高法院刑事判決              九十八年度台上字第一三二號
上  訴  人  甲○○
選任辯護人  張旭業律師
上列上訴人因傷害致人於死案件，不服台灣高等法院中華民國九
十七年十月七日第二審更審判決（九十七年度上更(二)字第三八五
號，起訴案號：台灣桃園地方法院檢察署九十二年度偵字第六二
０七號），提起上訴，本院判決如下：
    主  文
原判決撤銷，發回台灣高等法院。
    理  由
本件原判決認定上訴人甲○○為宴請即將自厚昌工程企業股份有
限公司離職之同事莊世湍，乃於民國九十二年三月二十四日晚間
九時許，邀約同事陳平寧、李明順及莊世湍友人徐榮華作陪（莊
世湍、陳平寧、徐榮華均已判處罪刑確定），一起在桃園縣蘆竹
鄉○○路○段九六號蔡杏村所經營「豬哥亮飲食店」飲酒作樂。
迨至同日晚間十一時許，上訴人要求簽帳，遭蔡杏村以前帳未清
為由，予以拒絕，二人因此發生口角。上訴人竟萌生傷害蔡杏村
之犯意，向莊世湍、徐榮華、陳平寧、李明順等人告稱：老闆不
給面子，先去籌錢來付帳，如果老闆再「白目」，就要「翻店」
等語。上訴人先將金融卡交由陳平寧、李明順至提款機提款，另
囑莊世湍返家湊齊不足金額，並順便攜來莊世湍所有不屬槍砲彈
藥刀械管制條例所列管刀械之尖刀一把（徐榮華、陳平寧、李明
順不知莊世湍攜帶尖刀一把）。上訴人另提議徐榮華於付帳完畢
，藉機挑起事端，伺機取出徐榮華所有原置放在自用小客車上之
鋁棒助陣。上訴人及莊世湍、徐榮華、陳平寧、李明順為報復蔡
杏村拒絕簽帳之羞辱，基於傷害之犯意聯絡，於翌日即二十五日
凌晨零時許，一起返回「豬哥亮飲食店」，上訴人一下車即將尖
刀置於莊世湍後腰際，並推由莊世湍至櫃檯結帳。上訴人再度示
意徐榮華尋釁，徐榮華乃藉口店內服務小姐王水英所招待四瓶啤
酒不夠飲用，拍桌叫囂，蔡杏村見狀前來瞭解，徐榮華出手推蔡
杏村胸部一下，上訴人認時機成熟，以手推莊世湍，暗示其將尖
刀取出，莊世湍即取出預藏尖刀助陣，蔡杏村見狀衝出店外，莊
世湍隨後追出，此時在店內消費之蔡杏村表弟李英鴻尾隨查看。
徐榮華跑至停車場，在自用小客車上取出鋁棒一支。上訴人與陳
平寧、李明順原擬尾隨莊世湍、徐榮華外出，惟在店門口為王水
英攔住，上訴人將王水英推開，進入店內拿取酒瓶一支，與陳平
寧站在店門口中央，面向店內，口氣凶悍喝阻欲外出之人。以一
般人在客觀上可以預見在群毆場合，縱係出於教訓意思，多數人
互相攻擊，經常造成嚴重傷害結果。又刀鋒銳利，持以攻擊，造
成對方死亡之風險更大為提高。上訴人係智識正常之成年人，在
客觀上可以預見上情，惟因心有不甘，仍基於共同傷害之犯意，
向店門外對著莊世湍、徐榮華高聲吆喝「給他死，有事我會負責
」等語，以激勵莊世湍、徐榮華分別持用尖刀、鋁棒教訓蔡杏村
。莊世湍追及蔡杏村，即持尖刀揮向其後背部，且於蔡杏村受傷
倒地，再持刀揮向其腿部，復於蔡杏村起身，又揮刀劃傷其手部
。李英鴻見狀即拾取木棒一支前往營救，並追逐莊世湍。徐榮華
則持鋁棒攻擊蔡杏村之胸部及手肘，致其受有兩肘及右胸壁鈍傷
等傷害。李英鴻見狀放棄追逐莊世湍，趕來協助蔡杏村，徐榮華
因此跌倒，鋁棒並遭蔡杏村搶走，蔡杏村、李英鴻乃分持鋁棒、
木棒攻擊徐榮華，徐榮華於混亂中駕駛車輛逃離。雙方打鬥過程
中，陳平寧走出店門口，拾取附近檳榔攤旁地上空酒瓶一只在場
助勢。蔡杏村、李英鴻相偕返回店內，莊世湍因受上訴人之激勵
，仍心有不甘，自後追上蔡杏村，手持尖刀刺向蔡杏村身體。莊
世湍應注意避免刺向蔡杏村身體要害，按其情節並能注意，竟疏
未注意，其所持尖刀以四十五度斜向左下，刺向蔡杏村之右側背
部（約肩胛骨內緣垂直線第六、第七肋間高度），並深入胸腔，
貫穿右肺下葉上端，致蔡杏村右胸血氣胸休克，經送醫急救仍不
治死亡等情。因而撤銷第一審關於上訴人部分之科刑判決，改判
就起訴之犯罪事實，變更檢察官所引應適用之法條，論處上訴人
共同傷害人之身體，因而致人於死罪刑，固非無見。
惟查：(一)刑法上之加重結果犯，係以行為人對於加重結果之發生
，客觀上有預見之可能，能預見而不預見者為要件。刑法第二百
七十七條第二項前段之傷害致人於死罪，係對於犯普通傷害罪致
發生死亡結果所規定之加重結果犯，依同法第十七條規定，以行
為人能預見其死亡結果之發生而不預見為要件，此所謂能預見，
係指客觀情形而言，與加害人本身主觀上有無預見之情形不同。
倘加害人主觀上已有預見，而結果之發生又不違背其本意時，則
屬刑法第十三條第二項所規定間接故意之範疇，無復論以加重結
果犯之餘地。因此加害人對於結果之發生「客觀上」有無預見、
「主觀上」是否不預見，以及該項結果之發生是否違背其本意，
均攸關認定加害人應負何種罪責，此項構成犯罪之事實，依刑事
訴訟法第三百零八條、第三百十條第一款規定，於犯罪事實即應
明確認定，並應記載所憑之證據及其認定之理由。原判決事實欄
僅記載上訴人為智識正常之成年人，「客觀上」可以預見持用鋒
利之尖刀參與群毆，造成對方死亡之風險更大為提高等語，而就
莊世湍「客觀上」對發生蔡杏村死亡之結果有無預見；上訴人及
莊世湍「主觀上」是否不預見，以及該死亡結果之發生是否違背
上訴人及莊世湍之本意各情，均未置一詞，即於理由說明上訴人
係犯刑法第二百七十七條第二項前段之傷害致人於死罪，上訴人
與莊世湍就傷害致人於死罪，有犯意聯絡及行為分擔（見原判決
理由貳、二、(六)及三、(二)），不足以正確適用法律，理由說明亦
失其事實依據，自有判決理由不備之違法。本院前二次發回意旨
均已就此詳予指明，原判決仍未能明白審認，致瑕疪依然存在，
尤難謂洽。(二)刑法第十四條第一項規定，行為人雖非故意，但按
其情節應注意，並能注意，而不注意者，為過失。原判決事實欄
記載莊世湍因受上訴人之激勵，心有不甘，自後追上蔡杏村，手
持尖刀刺向蔡杏村身體。莊世湍「應注意」避免刺向蔡杏村身體
要害，按其情節並「能注意」，竟疏「未注意」，其所持尖刀以
四十五度斜向左下，刺向蔡杏村之右側背部（約肩胛骨內緣垂直
線第六、第七肋間高度），並深入胸腔，貫穿右肺下葉上端，致
蔡杏村右胸血氣胸休克，經送醫急救仍不治死亡。原判決似認定
造成蔡杏村死亡之結果，係莊世湍另一獨立之應注意並能注意而
疏未注意之過失行為所致，而非莊世湍故意傷害行為發生之加重
結果，卻論以上訴人與莊世湍共犯傷害致人於死罪，不無判決理
由矛盾之違誤。(三)共同正犯間並非僅就自己實行之犯罪行為負其
責任，在犯意聯絡之範圍內，對於他共同正犯所實行犯罪行為，
亦應共同負責。又意思之聯絡並不限於事前有所謀議，即僅於行
為當時有共同犯意之聯絡者，亦屬之，且其表示之方法，亦不以
明示通謀為必要，即相互間有默示之合致，亦無不可。原判決既
認定上訴人與莊世湍、徐榮華、陳平寧、李明順事前有傷害蔡杏
村之犯意聯絡，於莊世湍取出尖刀參與鬥毆，甚且持以攻擊蔡杏
村時，上訴人、徐榮華、陳平寧、李明順猶一起在場目睹，徐榮
華並手持鋁棒與蔡杏村、李英鴻互毆，上訴人、陳平寧則拿取酒
瓶在場助勢。則上訴人與莊世湍、徐榮華、陳平寧、李明順，就
傷害蔡杏村有犯意聯絡及行為分擔，似無明顯不同；就「客觀上
」有無預見造成蔡杏村死亡之結果，尚難認有顯著差異。原判決
卻認定就傷害蔡杏村部分，上訴人與莊世湍、徐榮華、陳平寧、
李明順有犯意聯絡及行為分擔；就傷害致人於死部分，則僅上訴
人對造成蔡杏村死亡之結果，客觀上有所預見，上訴人與莊世湍
有犯意聯絡及行為分擔，應共負傷害致人於死罪責，而未及於徐
榮華、陳平寧、李明順，不無混淆共同正犯與加重結果犯之成立
要件，又未說明其為不同認定所憑依據（見原判決理由貳、二、
(六)及三、(二)），難謂無判決理由不備及矛盾之違法。(四)審理事實
之法院，對於被告有利及不利之證據，應一律注意，詳為調查，
綜合全案證據資料，本於經驗法則以定其取捨，並將取捨證據及
得心證之理由，於判決內詳為說明。故證據雖已調查，而尚有其
他部分並未調查，仍難遽為被告有利或不利之認定。又有罪判決
書，應記載對於被告有利之證據不採納之理由，如漏未記載，即
有判決不備理由之違背法令，刑事訴訟法第三百十條第二款、第
三百七十九條第十四款前段規定甚明。莊世湍於九十二年三月二
十五日檢察官訊問時即供述：後來徐榮華跌倒，徐榮華所持鋁棒
為蔡杏村搶走，形成蔡杏村、李英鴻聯手毆打徐榮華，伊就追過
去，李英鴻揮舞木棒不讓伊靠近，並自後追逐伊，李英鴻又折返
與蔡杏村一起毆打徐榮華，伊跑到蔡杏村後面，用力刺擊蔡杏村
背部（見九十二年度相字第五三三號卷第一二０頁背面、第一二
一頁）；於更一審證述：伊未聽聞上訴人喊叫「給他死，有事我
會負責」，上訴人只叫店內之人不要出來。徐榮華遭蔡杏村、李
英鴻分持鋁棒、木棒攻擊，被打到滿臉都是血，還被自後追打，
伊跑過去救徐榮華，才刺擊蔡杏村一下。伊刺了蔡杏村一刀，就
跑去開車離開等語（見更一審卷第一００、一０一頁）。莊世湍
所證上情，假使不虛，原判決認定莊世湍係受上訴人以上開話語
之激勵，持刀刺擊蔡杏村，尚屬乏據；又莊世湍用力刺擊蔡杏村
背部要害一刀，即有可能係考量現場突發狀況臨時獨立起意所致
。莊世湍有無因上訴人之話語激勵而刺擊蔡杏村？莊世湍用力刺
擊蔡杏村背部要害一刀，是否在原先教訓（傷害）蔡杏村犯意聯
絡之範圍內？上訴人應否與莊世湍共負傷害致人於死罪責？均不
無研求餘地，難謂不屬有利於上訴人之證據。原判決未能詳為比
對、審酌，亦未敘明其取捨證據之得心證理由，核有調查職責未
盡及判決理由不備之違法。以上或係上訴意旨所指摘，或為本院
得依職權調查之事項，且原判決上開違法，已影響於事實之確定
，本院無從自為判決，應認原判決仍有撤銷發回更審之原因。
據上論結，應依刑事訴訟法第三百九十七條、第四百零一條，判
決如主文。
中    華    民    國  九十八  年    一    月    九    日
                      最高法院刑事第六庭
                          審判長法官  洪  清  江
                                法官  韓  金  秀
                                法官  林  勤  純
                                法官  李  錦  樑
                                法官  陳  國  文
      本件正本證明與原本無異
                                      書  記  官
中    華    民    國  九十八  年    一    月   十五   日
                                                     m


司法院資訊處製作；財團法人民間司法改革基金會備份。
